臺灣新北地方法院刑事判決
111年度金簡上字第67號
上  訴  人  
即  被  告  余郁婷


選任辯護人  林彥志律師
上列上訴人即被告因違反洗錢防制法等案件，不服本院中華民國
111年3月21日111年度金簡字第176號第一審刑事簡易判決（聲請
簡易判決處刑案號：110年度偵字第38668、45407號），提起上
訴，本院管轄之第二審合議庭判決如下：
    主  文
原判決撤銷。
余郁婷無罪。
    理  由
一、聲請簡易判決處刑意旨略以：被告余郁婷明知金融機構帳戶
    資料係供個人使用之重要理財及交易工具，關係個人財產及
    信用之表徵，並可預見提供自己或他人之金融帳戶予陌生人
    士使用，常與詐欺等財產犯罪密切相關，被犯罪集團利用以
    作為人頭帳戶，遂行詐欺犯罪，可能幫助他人遮斷犯罪所得
    金流軌跡，藉此逃避國家追訴處罰，竟仍基於縱幫助他人遮
    斷犯罪所得去向、他人持其金融帳戶以為詐欺犯罪工具，均
    無違反其本意之幫助詐欺取財及幫助洗錢之不確定故意，於
    民國110年6月8日17時30分許，在新北市○○區○○路0段000○0
    號138之2號之統一超商龍翠門市，將其所開立之中華郵政股
    份有限公司（下稱中華郵政公司）帳號00000000000000號帳
    戶（下稱本案帳戶）之存摺、提款卡及密碼，以店到店方式
    ，寄交與真實姓名年籍均不詳、自稱「陳曉東」（下逕稱「
    陳曉東」）、「王建雲」之詐欺集團成員（下合稱本案詐欺
    集團成員）使用。嗣本案詐欺集團成員取得本案帳戶提款卡
    後，即共同意圖為自己不法之所有，基於詐欺取財之犯意聯
    絡，於附表編號1至2所示時間，以附表編號1至2所示詐術，
    詐騙附表編號1至2所示之人，致該等人陷於錯誤，於附表編
    號1至2所示時間，匯款如附表編號1至2所示金額至本案帳戶
    內，款項旋遭提領一空。因認被告涉犯刑法第30條第1項前
    段、同法第339條第1項之幫助詐欺取財罪嫌及刑法第30條第
    1項前段、洗錢防制法第14條第1項之幫助一般洗錢罪嫌。
二、按犯罪事實應依證據認定之，無證據不得認定犯罪事實；又
    不能證明被告犯罪者，應諭知無罪之判決，刑事訴訟法第15
    4條第2項、第301條第1項分別定有明文。次按認定不利於被
    告之事實，須依積極證據，苟積極證據不足為不利於被告事
    實之認定時，即應為有利於被告之認定，更不必有何有利之
    證據；又認定犯罪事實所憑之證據，雖不以直接證據為限，
    間接證據亦包括在內，然而無論直接或間接證據，其為訴訟
    上之證明，須達於通常一般人均不致有所懷疑，而得確信其
    為真實之程度，始得據為有罪之認定（最高法院30年度上字
    第816號及76年度台上第4986號判決意旨參照）。
三、關於「人頭帳戶」之取得，可分為「非自行交付型」及「自
    行交付型」。前者，如遭冒用申辦帳戶、帳戶被盜用等；後
    者，並因交付之意思表示有無瑕疵，可再分為無瑕疵之租、
    借用、出售帳戶，或有瑕疵之因虛假徵才、借貸、交易、退
    稅（費）、交友、徵婚而交付帳戶等各種型態。面對詐欺集
    團層出不窮、手法不斷推陳出新之今日，縱使政府、媒體大
    肆宣導各種防詐措施，仍屢屢發生各種詐騙事件，且受害人
    不乏高級知識、收入優渥或具相當社會經歷之人。是對於行
    為人單純交付帳戶予他人且遭詐欺集團利用作為詐騙工具者
    ，除非是幽靈抗辯，否則不宜單憑行為人是心智成熟之人，
    既具有一般知識程度，或有相當之生活、工作或借貸經驗，
    且政府或媒體已廣為宣導詐欺集團常利用人頭帳戶作為其等
    不法所得出入等事，即以依「一般常理」或「經驗法則」，
    行為人應可得知銀行申辦開戶甚為容易，無利用他人帳戶之
    必要，或帳戶密碼與提款卡應分別保存，或不應將存摺、提
    款卡交由素不相識之人，倘遭不法使用，徒增訟累或追訴危
    險等由，認定其交付帳戶予他人使用，必定成立幫助詐欺及
    洗錢犯行；而應綜合各種主、客觀因素及行為人個人情況，
    例如行為人原即為金融或相關從業人員、或之前有無相同或
    類似交付帳戶之經歷，甚而加入詐欺集團、或是否獲得顯不
    相當之報酬、或於交付帳戶前特意將其中款項提領殆盡、或
    已被告知是作為如地下博奕、匯兌等不法行為之用、或被要
    求以不常見之方法或地點交付帳戶資料等情，來判斷其交付
    帳戶行為是否成立上開幫助罪。畢竟「交付存摺、提款卡」
    與「幫助他人詐欺及洗錢」不能畫上等號，又「不確定故意
    」與「疏忽」亦僅一線之隔，自應嚴格認定。以實務上常見
    之因借貸或求職而提供帳戶為言，該等借貸或求職者，或因
    本身信用不佳或無擔保，無法藉由一般金融機關或合法民間
    借款方式解決燃眉之急，或因處於經濟弱勢，急需工作，此
    時又有人能及時提供工作機會，自不宜「事後」以「理性客
    觀人」之角度，要求其等於借貸或求職當時必須為「具有一
    般理性而能仔細思考後作決定者」，無異形同「有罪推定」
    。而應將其提供帳戶時之時空、背景，例如是否類同重利罪
    之被害人，係居於急迫、輕率、無經驗或難以求助之最脆弱
    處境、或詐騙集團係以保證安全、合法之話術等因素納為考
    量。倘提供帳戶者有受騙之可能性，又能提出具體證據足以
    支持其說法，基於無罪推定原則，即應為其有利之認定（最
    高法院111年度台上字第1075號判決意旨參照）。
四、聲請簡易判決處刑意旨認被告涉有上開罪嫌，無非是以告訴
    人賴函成、張嬿玫（下逕稱其名）於警詢中之證述、中華郵
    政公司110年7月23日儲字第1100195720號函及所附客戶基本
    資料、客戶歷史交易清單、賴函成轉帳交易成功訊息、賴函
    成網銀交易明細2紙及張嬿玫與詐欺集團通話紀錄等證據為
    其主要依據。
五、訊據被告雖坦承將本案帳戶的提款卡及密碼寄交與本案詐欺
    集團成員的事實，然堅決否認有何幫助詐欺及幫助洗錢的犯
    意，辯稱：我只是為了要找工作，對方告訴我要把本案帳戶
    的提款卡及密碼寄給他們，做為薪資、獎金匯款用等語。因
    此，本案爭點在於：被告於寄出本案帳戶的提款卡及密碼前
    ，對於本案帳戶日後將會作為本案詐騙集團收取詐騙款項使
    用，主觀上是否明知或具不確定故意。經查：
（一）被告於110年6月8日17時30分許，在統一超商龍翠門市，
      將其所開立之本案帳戶提款卡及密碼，以店到店方式，寄
      交與本案詐欺集團成員，嗣本案詐欺集團成員取得本案帳
      戶提款卡及密碼後，即共同意圖為自己不法所有，基於詐
      欺取財之犯意聯絡，於附表所示時間，以附表所示詐術，
      詐騙附表所示之人，致該等人陷於錯誤，於附表所示時間
      ，匯款如附表所示金額至本案帳戶內，款項旋遭提領一空
      的事實，被告並未否認（見本院簡上字卷第118頁），且
      有賴函成、張嬿玫於警詢中之證述、中華郵政公司110年7
      月23日儲字第1100195720號函及所附客戶基本資料、客戶
      歷史交易清單、賴函成轉帳交易成功訊息、賴函成網銀交
      易明細2紙及張嬿玫與詐欺集團通話紀錄、統一超商交貨
      便收據、賴函成與詐騙集團通話紀錄、賴函成上海商業儲
      蓄銀行存摺封面影本、賴函成台北富邦銀行存摺帳號影本
      及張嬿玫郵局存摺封面影本等件在卷足佐【見臺灣新北地
      方檢察署（下稱新北地檢署）110年度偵字第38668號卷（
      下稱偵字第38668號卷）第8、13至15、22至24頁、新北地
      檢署110年度偵字第45407號卷第12、15頁】，是上開部分
      事實應屬真實，可以先行認定。
（二）以下從被告提出的對話紀錄、打工資訊手機畫面截圖、被
      告亞東紀念醫院病歷、亞東紀念醫院精神科心理衡鑑照會
      及報告單等證據，說明認定被告無罪的理由：
　 1、依照被告提供與通訊軟體LINE暱稱「陳曉東」的對話紀錄
      （下稱本案對話紀錄）截圖，可以看到被告與「陳曉東」
      對話日期是在110年6月6日，時間從當日13時13分許約至
      某日的21時31分許止，橫跨時間並非短暫，而過程中被告
      詢問「陳曉東」提供帳戶的風險，「陳曉東」也回傳其與
      其他客戶對話的畫面截圖供被告確認以取信被告，此種對
      話模式與一般造假的對話紀錄通常未顯示日期、時間短暫
      ，且問答方式具有機械性回復的情形不同，因此，可以確
      認本案對話紀錄應屬真實，而非被告自行造假，合先敘明
      。
　 2、被告在本院訊問時表示：我本來是想應徵裝筆員的工作，
      但後來對方向我表示該工作已經額滿，介紹我另一份提供
      帳戶的工作等語（見本院金簡上字卷第233至234頁），並
      提供打工資訊手機畫面截圖為憑（見偵字第38668號卷第3
      8頁），對照本案對話紀錄顯示，「陳曉東」向被告表示
      被告詢問的兼職名額已滿，目前僅剩餘提供帳戶供註冊體
      育帳戶使用的工作等節，有被告與「陳曉東」通訊軟體LI
      NE對話紀錄在卷可查（見偵字第38668卷第33頁），可見
      被告一開始的確是要應徵裝筆員的工作，而非提供帳戶的
      工作。再依照本案對話紀錄顯示內容，可知「陳曉東」在
      向被告介紹提供帳戶的工作時，一再強調該工作的合法性
      ，並表示公司不會讓帳戶產生觸法事件，且會有律師出面
      聯繫簽約等節，亦有被告與「陳曉東」通訊軟體LINE對話
      紀錄可佐（見偵字第38668卷第33至37頁），尤其在被告
      詢問該等工作是否會有風險時，「陳曉東」為取信被告，
      更積極地提供其與其他人的對話紀錄截圖，讓被告相信此
      份工作是真實存在，且有其他人也願意提供帳戶供其等使
      用，以加強被告對自己的信賴，足認「陳曉東」有積極施
      用詐術來騙取被告本案帳戶的行為，因此被告確有可能遭
      「陳曉東」矇騙而交付本案帳戶的提款卡及密碼。
　 3、參以被告於110年9月16日經亞東醫院臨床心理師對被告為
      心理衡鑑的結果，顯示略為：個案智力表現落在輕度障礙
      至邊緣範圍，語文理解（臨界）明顯優於知覺推理（輕度
      障礙），而工作記憶、處理速度屬同齡臨界水準，從細部
      來看，其內在能力分布稍不均，在短期聽覺記憶排序、視
      覺組織以及訊息搜尋、比對並同時抄寫的心理動作速度為
      自身弱勢能力，明顯落後同齡者…個案整體認知功能屬於
      輕度障礙至邊緣智能範圍，具備一般自理、休閒及社區應
      用能力，但涉及較複雜的學習功能、語文溝通、計畫與情
      境判斷的能力，較同齡者偏弱，推估其整體適應功能落於
      輕度障礙程度等情，有亞東紀念醫院精神科心理衡鑑照會
      及報告單可參（見本院簡上字卷第153頁），可知被告智
      力程度顯較常人低落，對情境判斷能力亦較同齡者不足，
      量以被告行為時僅19歲，行為時尚為就學中一節，有景文
      科技大學111年7月18日景大第教字第1110006165號函及所
      附之109學年度四技二專聯合登記分發及景文科技大學歷
      年成績表可佐（見本院金簡上字卷第135至138頁），本即
      欠缺社會經驗，且被告於本院審理中供稱其曾經從事的工
      作包含發傳單、舉牌及餐飲業等工作，做過最長時間的工
      作是發傳單等語（見本院簡上字卷第233頁），可見被告
      在本案前所從事的工作，亦多為機械性、而未涉及複雜指
      令或需邏輯推演及思考的工作，則綜合考量被告的智力、
      年齡及工作經驗，「陳曉東」上開積極施用詐術的行為，
      雖對一般常人可能不見得有效，然而對於具有智能障礙的
      被告而言，極有可能受到「陳曉東」話術影響而片面相信
      「陳曉東」的說法，因而將本案帳戶的提款卡及密碼寄出
      。是被告辯稱其是為了找工作的需要，才會寄出本案帳戶
      提款卡及密碼等語，堪以採信。
（三）依上開說明，被告於寄出本案帳戶提款卡及密碼時，主觀
      上既不存在幫助犯詐欺取財罪及洗錢罪的故意，即不得以
      上開罪嫌相繩。
（四）至檢察官雖聲請將被告送精神鑑定，以確認被告有無刑法
      第19條第1項或第2項的情形等語。然本案被告並無幫助詐
      欺或幫助洗錢的故意一節，業經本院認定如前，因此毋庸
      調查被告行為是否具備責任能力，是依刑事訴訟法第163
      條之2第2項第2款的規定，此部分屬與待證事實無重要關
      係者，自無調查必要，應予駁回。
六、綜上所述，本院認為檢察官所憑的證據尚無法使本院確信被
    告主觀上就其客觀行為存在幫助詐欺及洗錢之意欲，基於無
    罪推定、有疑唯利被告之原則，自應認定被告無罪，以免冤
    抑。
七、檢察官聲請簡易判決處刑之案件，經法院認為有第451條之1
    第4項但書之情形者，應適用通常程序審判之，刑事訴訟法
    第452條定有明文。又地方法院簡易庭對被告為簡易判決處
    刑後，經提起上訴，而地方法院合議庭認應為無罪判決之諭
    知者，依同法第455條之1第3項準用第369條第2項之規定意
    旨，應由該地方法院合議庭撤銷簡易庭之判決，改依第一審
    通常程序審判（最高法院91年度台非字第21號判決意旨參照
    ）。原審未詳酌上情，誤對被告為有罪之諭知，自有未洽。
    被告提起上訴，為有理由，自應由本院將原判決予以撤銷，
    自為被告第一審無罪之判決。檢察官如不服本判決，仍得於
    法定期間內，向管轄第二審法院提起上訴，附此敘明。
八、據上論斷，應依刑事訴訟法第455條之1第1項、第3項、第45
    2條、第369條第1項前段、第364條、第301條第1項，判決如
    主文。
本案經檢察官黃彥琿聲請簡易判決處刑，被告上訴後，由檢察官
彭聖斐、林佳勳到庭執行公訴。
中　　華　　民　　國　　111 　年　　10　　月　　24　　日
                  刑事第十六庭  審判長法  官  黃志中
　　　　　　　　　
                                      法  官  時瑋辰
　　　　　　　　　　　　　　　　　　　
                                      法  官  薛巧翊
上列正本證明與原本無異。
如不服本判決，應於判決送達後20日內敘明上訴理由，向本院提
出上訴狀 (應附繕本) ，上訴於臺灣高等法院。其未敘述上訴理
由者，應於上訴期間屆滿後20日內向本院補提理由書「切勿逕送
上級法院」。
                                      書記官  黃伊媺
中　　華　　民　　國　　111 　年　　10　　月　　24　　日
附表：
編號 對象 詐騙時間 詐騙方式 匯款時間 金額 （新臺幣） 參考案件 1 賴函成 （有告訴） 110年6月12日19時56分 詐騙集團成員假冒網路賣場員工，撥打電話予賴函成佯稱因賣場系統有問題，導致每月帳戶皆被設定為分期付款，須依指示解除設定云云。 110年6月12日20時23分許 4萬9,985元  110年度偵字第38668號     110年6月12日20時25分許 4萬9,985元       110年6月12日20時55分許 1萬5,123元  2 張嬿玫 （有告訴） 110年6月12日19時42分 詐騙集團成員假冒英雄文旅客服人員，撥打電話予張嬿玫佯稱因系統錯誤重複多次扣款，須依指示前往ATM操作云云。 110年6月12日20時36分許 3萬元 110年度偵字第45407號